【裁判字號】    96,易,3194
【裁判日期】    971110
【裁判案由】    竊盜
【裁判全文】
臺灣臺北地方法院刑事判決              96年度易字第3194號
公  訴  人  臺灣臺北地方法院檢察署檢察官
被      告  甲○○
指定辯護人  本院公設辯護人乙○○
上列被告因竊盜案件，經檢察官提起公訴（96年度偵字第23668
號），本院判決如下：
    主  文
甲○○無罪。惟令入相當處所，施以監護，其期間為肆月。
    理  由
一、公訴意旨略以：被告甲○○患有失智症，並領有身心障礙手
    冊，於民國96年8 月1 日下午3 時許，意圖為自己不法之所
    有，在臺北市○○區○○路106 巷30弄30號5 樓告訴人丙○
    ○住處樓梯間，竊取告訴人丙○○放置之咖啡色皮鞋1 雙，
    得手後據為己有。嗣因告訴人丙○○發現皮鞋遭竊而過濾其
    裝設之監視器影像而報警查獲，因認被告係犯刑法第320 條
    第1 項之竊盜罪嫌等語。
二、按行為時因精神障礙或其他心智缺陷，致不能辨識其行為違
    法或欠缺其辨識而行為之能力者，不罰；不能證明被告犯罪
    或其行為不罰者，應諭知無罪之判決，刑法第19條第1 項、
    刑事訴訟法第301 條第1 項分別定有明文。
三、有關證人丙○○於警詢中陳述之證據能力審認：
（一）按被告以外之人於審判外之言詞或書面陳述，除法律有規
      定者外，不得作為證據；被告以外之人於檢察事務官、司
      法警察官或司法警察調查中所為之陳述，與審判中不符時
      ，其先前之陳述具有較可信之特別情況，且為證明犯罪事
      實存否所必要者，得為證據，刑事訴訟法第159 條第1 項
      、第159 條之2 分別定有明文。
（二）查本案證人丙○○於警詢中指證有關被告竊取行為之相關
      陳述，並未與其在本院審理中之證詞有所不符，且並無何
      警詢中有較為可信之特別情況，並不符刑事訴訟法159 條
      之2 之規定，復查該等陳述亦無同法第159 條之3 至159
      條之5 之情形，且經辯護人否定其證據能力，揆諸前揭說
      明，應認證人丙○○於警詢中之陳述無證據能力。
四、公訴人認被告涉有前開竊盜罪嫌，係以證人丙○○之證詞及
    監視器錄影畫面與翻拍照片為其論據。被告則堅決否認有何
    竊盜犯行，辯稱：伊沒有竊取他人物品等語。經查：
（一）有關被告確有未經丙○○同意，即於96年8 月1 日下午3
      時許，在臺北市○○區○○路106 巷30弄30號5 樓樓梯間
      ，徒手竊取丙○○放置之咖啡色皮鞋1 隻得手之事實，業
      據證人即告訴人丙○○先於偵查中證稱：伊常不在家，家
      裡常常被偷，所以才裝監視器，有一雙咖啡色的皮鞋失竊
      等語（偵查卷第26頁），並於本院審理時證稱：伊和被告
      是鄰居，家裡因為被偷很多次，所以有裝設監視器在大門
      上，監視器畫面上放鞋子的地方，就是伊家門口，畫面有
      一個人走出來偷鞋子的門，就是被告的家門，該處只有伊
      和被告兩戶，被告家裡平日也只有被告和其先生居住，所
      以該竊取鞋子女子就是被告，扣案的監視畫面只有一部份
      ，另外有部分有拍到被告的臉孔，但是其他部分被洗掉了
      ，警察有要被告將鞋子交出來，但是被告一直說沒有拿，
      所以沒有拿回鞋子等語明確（本院卷二第14-16 頁）。衡
      諸證人丙○○上開證詞，對於其為何裝設監視器一事緣由
      脈胳清楚，且就監視器畫面之現場情形，亦能詳細證述，
      並無矛盾不合情理之處，復經依法具結而為陳述，所為證
      詞已受到刑法偽證罪處罰之擔保，衡情應無設詞誣陷被告
      之理，是其證詞應可採信。
（二）又經本院勘驗扣案光碟內之監視錄影畫面，其結果為：有
      一看似深色髮色之女子開啟監視器左方鐵門，從3 隻鞋子
      中拿取其中1 隻後進入鐵門，但是無法辨識該女子面孔，
      有扣案光碟及本院勘驗筆錄在卷可查（本院卷二第14頁反
      面）。雖依勘驗結果無法直接確認該女子即為被告，惟參
      酌證人丙○○上開證詞，可知在被告應即為監視錄影畫面
      內開啟該鐵門之人。
（三）綜上，堪認本案被告確有竊取丙○○所有之咖啡色鞋子1
      隻，被告辯稱未竊取鞋子云云，顯非可採。
五、有關被告行為時責任能力之確認
（一）按行為時精神有無障礙或其他心智缺陷致影響其對行為違
      法之辨識或依其辨識而行為之能力，乃屬醫學上精神病科
      之專門學問，應由專門精神病醫學研究之人予以診查鑑定
      ，方足斷定（最高法院47年臺上字第1253號判例意旨參照
      ）。
（二）被告前因罹患失智症而自95年3 月30日起即在財團法人國
      泰綜合醫院就診，並因失智症而領有中度殘障手冊等情，
      有財團法人國泰綜合醫院97年2 月22日（97）管歷字第23
      2 號函暨內附病歷（本院卷一第28-37 頁）及殘障手冊（
      本院卷一第15頁）在卷可查，足認被告確有罹患失智症而
      有智能下降之情狀。
（三）又經本院委請臺北市立聯合醫院鑑定被告行為時之精神狀
      態結果，認被告定向感不佳，對人、時、地不清楚，短中
      長期記憶缺損，認知功能有明顯退化，簡短式智能評估僅
      有7 分，反應緩慢，確屬失智症患者，並因失智症致其認
      知及實現能力或自我控制能力極度受損，對於行為違法性
      已缺乏認識，無法辨識其行為違法或欠缺依其辨識而為行
      為之能力等情，有臺北市立聯合醫院97年7 月30日北市醫
      松字第09732873300 號函暨內附精神鑑定報告書附卷可稽
      （本院卷一第45-47 頁）。又鑑定人丁○○亦到庭具結證
      稱：伊自84年起從事司法精神鑑定工作迄今，鑑定案例超
      過400 件，本件係由伊親自鑑定，主要是以問診及行為觀
      察之臨床評估與簡短式智能評估之心理測驗，並綜合被告
      在國泰醫院所做之電腦斷層檢查及智能評估，認被告在行
      為時應有明顯之嚴重認知及智能障礙，已達無法辨識行為
      違法及欠缺依其辨識而行為之能力等語在卷（本院卷二第
      28-31 頁）。
（四）綜上，衡以被告所竊取之物品係他人置於樓梯間之舊鞋，
      被告尚不至因竊取該鞋而獲有多大利益，復參以被告自95
      年3 月起即有罹患失智症而領有中度殘障手冊，且經臺北
      市立聯合醫院鑑定認被告確有於行為時有無法辨識行為違
      法及欠缺依其辨識而行為能力之情形，應足斷定被告行為
      時，確有因失智症之心智缺陷致不能辨識其行為違法性或
      欠缺依其辨識而為行為之能力。
六、綜上所述，本案被告雖有公訴人所指之竊盜行為，然因其於
    行為時有因失智症之心智缺陷致不能辨識其行為違法性或欠
    缺依其辨識而為行為能力之情形，應依前揭刑法第19條第1
    項規定，不罰，並應依刑事訴訟法第301 條第1 項規定，為
    被告無罪之諭知。
七、末按因刑法第19條第1 項之原因不罰者，其情狀足認有再犯
    或有危害公共安全之虞時，令入相當處所，施以監護，期間
    為5 年以下，刑法第87條第1 項、第3 項前段定有明文。本
    按被告因刑法第19條第1 項之原因不罰，已如前述。而被告
    患有失智症，並曾迷失路途無法返家，現均依靠社會局每月
    6,000 元之補助維持生活等情，業經被告家屬到庭陳述明確
    （本院卷一第13 -14頁），且依被告就醫紀錄，被告並未長
    期按時治療，有國泰醫院病歷在卷可查（本院卷一第29-36
    頁），堪認若任由被告在外未施以治療，將對於被告、家人
    及社會群體有一定程度之潛在危險性，係有反覆再犯之可能
    ，是為保護社會及被告個人安全起見，本院認應對被告所罹
    病症施以較為完整之短暫診療，爰依刑法第87條第1 項、第
    3 項之規定，諭知令入相當處所施以監護2 月，以期達個人
    矯正治療及社會防衛之效。
據上論斷，應依刑事訴訟法第301 條第1 項、第2 項，刑法第19
條第1 項、第87條第1 項、第3 項，判決如主文。
本案經檢察官孫沛琦到庭執行職務。
中    華    民    國    97    年    11    月    10    日
                  刑事第七庭  法  官  林勇如
上正本證明與原本無異。
如不服本判決，應於判決送達後10日內向本院提出上訴狀（應抄
附繕本）。告訴人或被害人如對於本判決不服者，應具備理由請
求檢察官上訴，其上訴期間之計算係以檢察官收受判決正本之日
期為準。
                              書記官  葉潔如
中    華    民    國    97    年    11    月    10    日


司法院資訊處製作；財團法人民間司法改革基金會備份。
